【裁判字號】    99,台上,1235
【裁判日期】    990304
【裁判案由】    偽造文書
【裁判全文】
最高法院刑事判決            九十九年度台上字第一二三五號
上  訴  人  台灣高等法院檢察署檢察官
被      告  甲○○
上列上訴人因被告偽造文書案件，不服台灣高等法院中華民國九
十六年十二月四日第二審判決（九十六年度上訴字第三四二三號
，起訴案號：台灣板橋地方法院檢察署九十一年度偵字第二一七
三０號），提起上訴，本院判決如下：
    主  文
原判決撤銷，發回台灣高等法院。
    理  由
本件原判決以公訴意旨略稱：被告甲○○前任職於印尼商龐德仕
來亞股份有限公司台灣分公司（下稱龐德仕台灣分公司），該公
司於民國八十九年一月初與春原營造股份有限公司簽訂承攬高雄
都會區○○道路新建工程大中路基樁工程合約，並由被告商請全
振營造股份有限公司（下稱全振公司）為該合約之履約保證人，
因施作工程之需要，向告訴人宏大機械工程有限公司（下稱宏大
公司）租賃機具，於同年月十五日簽訂機具租賃契約書，嗣因龐
德仕台灣分公司內部財務整合問題，無法繼續承攬，原應由全振
公司履行保證責任承攬上開工程，惟被告認其應負道義責任，遂
出面承接上開工程之施作，明知自身並無施作之能力，竟與全振
公司內部股東董育德（未據起訴）共同基於意圖為自己不法所有
及偽造文書之概括犯意聯絡，於八十九年二、三月間，未經全振
公司負責人屠新民之同意，擅以全振公司之名義，與宏大公司業
務經理乙○○簽訂機具租賃契約書，由被告持該租賃契約書前往
全振公司，由董育德盜取全振公司之公司大、小章，交付被告盜
蓋其上，致使乙○○陷於錯誤，而將機械繼續轉租予被告，其後
因上開工程施作期間，被告積欠宏大公司租金，復於八十九年五
月十八日，再連續冒用全振公司名義，與宏大公司協議租金清償
方式，擅自冠以全振公司之名義，與乙○○簽訂結算租金協議書
，並交付以被告為發票人、受款人宏大公司、面額新台幣一百二
十二萬八千二百六十三元、發票日八十九年五月二十日，並由全
振公司背書之支票一紙，以供清償，屆期提示不獲兌現。嗣宏大
公司向被告及全振公司請求履行契約，經全振公司否認有簽訂機
具租賃契約書一事，始悉上情。因認被告牽連涉犯刑法第二百十
六條之行使第二百十條偽造私文書、第二百十七條偽造署押、第
三百三十九條第一項詐欺取財等罪嫌。惟經審理結果，認不能證
明被告犯罪，因而維持第一審諭知被告無罪之判決，駁回檢察官
在第二審之上訴，固非無見。
惟查：(一)、第二審採覆審制，應就第一審判決經上訴部分為完全
重覆之審理，是第二審既有認定事實之職權，基於直接審理主義
及言詞辯論主義之精神，對於卷內所存在之證據，不問為當事人
所提出或聲請，或法院本於職權所發見，如與待證事實有重要關
係，客觀上又非不能調查或不易調查者，則為明瞭案情起見，自
應盡調查之能事，否則即難謂無於審判期日應行調查之證據而未
予調查之違法。本件原判決認定被告不構成偽造私文書犯行，主
要係採信被告所辯已獲得董育德之同意及授權，主觀上無偽造全
振公司私文書之犯意等由。然查，董育德並非全振公司之負責人
，證人即全振公司代表人屠新民則明白證稱：未同意或授權被告
以全振公司對外簽約等語（見第一審易更卷第一一四至一一六頁
），被告於宏大公司起訴請求全振公司等履行契約民事事件審理
時，亦供承：是宏大公司提議以全振公司名義訂約，但全振公司
未能同意等詞（見偵他卷第五七頁）。如若所供上情無訛，則董
育德究竟如何持有全振公司之大、小章，及其憑何同意或授權被
告得以全振公司之名義對外簽約，攸關被告有無偽造私文書犯行
之認定，自有傳喚董育德到庭說明、釐清之必要。檢察官及被告
於第一審均聲請傳訊證人董育德（見九十六年度易字第七八號卷
第四二頁反面、第四三頁），即告訴人宏大公司亦狀陳應傳喚董
育德以究明實情之意見各情（見原審卷第四二頁）。乃第一審及
原審均置而不理，復未說明何以不予傳喚調查之理由，即遽行判
決，自嫌速斷，尤不無調查職責未盡併有理由欠備之違法。(二)、
起訴書雖謂被告係偽造全振公司與宏大公司名義之機具租賃契約
書，惟稽之案內資料，上揭機具租賃契約書（見第一審易更卷第
一二六至一三三頁），其立契約書人之乙方（出租人）宏大公司
及負責人劉純純悉未簽名或蓋章，而僅存甲方（承租人）全振公
司與負責人屠新民，及（甲方承租人）連帶保證人甲○○之簽章
。如若被告確有偽造之情，則其所偽造者，究屬機具租賃契約，
抑或保證契約，即不無研求之餘地。又八十九年五月十八日之結
算租金協議書（見偵他卷第六頁），其當事人欄係記載：甲方（
承租人）：甲○○（蓋指印）全振公司等字。依此，則該契約之
一方當事人，究係甲○○或全振公司，亦非無疑義。凡此，均與
被告究應負如何之罪名有關，原審未遑注意及此，先予究明，亦
嫌疏略。檢察官上訴意旨執以指摘原判決違法，非無理由，應認
有撤銷發回更審之原因。
據上論結，應依刑事訴訟法第三百九十七條、第四百零一條，判
決如主文。
中    華    民    國  九十九  年    三    月    四    日
                      最高法院刑事第十三庭
                          審判長法官  賴  忠  星
                                法官  呂  丹  玉
                                法官  吳      燦
                                法官  蔡  名  曜
                                法官  葉  麗  霞
本件正本證明與原本無異
                                      書  記  官
中    華    民    國  九十九  年    三    月    十    日
                                                      Ｑ

司法院資訊處製作；財團法人民間司法改革基金會備份。
